臺灣臺北地方法院民事判決　九十年度訴字第五八九九號
　　原　　　告　陽信商業銀行股份有限公司
　　法定代理人　乙○○
　　訴訟代理人　丙○○
　　被　　　告　甲○○
　　被　　　告　丁○○
右當事人間請求確認租賃關係不存在事件，本院判決如左：
    主    文
確認被告間就坐落台北縣新店市○○街二十三巷三十三號（建號六０二六號）及台北
縣新店市○○街二十三巷十一之三七單號地下三樓（建號五八三一號）之租賃關係不
存在。
訴訟費用由被告負擔。
    事    實
甲、原告方面：
一、聲明：如主文所示。
二、陳述：
（一）被告甲○○於民國八十九年一月二十五日設定本金最高限額新台幣（下同）捌
      佰陸拾肆萬元予原告，並於同年一月二十八日向原告借款柒佰貳拾萬元，約定
      利息按年息百分之七點四計算，並約定如未按期攤繳本息，即喪失期限利益。
      被告甲○○於抵押權設定契約書曾向原告表明契約簽訂時未有租賃契約，另與
      原告簽訂無租賃切結書，並經原告經辦放款人員現場勘明無誤後，始予放款。
      詎料被告甲○○於八十九年七月二十八日起即未按期償付應付之本息，經原告
      取得執行名義後向鈞院聲請查封並拍賣被告前開抵押之不動產（執行案號為九
      十年民執庚字第六三三三號），並定於九十年四月二十日予以查封，查封當時
      在場人員丁○○自稱係被告之妻並表明未有租賃情形，且稱標的不動產為自住
      ，並經執行書記官記明筆錄。惟在第一次拍賣期日前被告卻提出租約，致該拍
      賣條件之不動產使用情形為：標的房屋及停車位出租另一被告丁○○租期自八
      十八年一月五日起至九十七年十二月四日止，拍定後不點交。縱觀前所提及之
      證據，可知被告二人間顯係通謀虛偽訂立長期之租賃契約，致影響抵押權人之
      權利，依民法第八十七條第一項該項租賃契約為無效，如任由該租賃關係繼續
      存在，原告之權益將受重大不利益，為此請求判決確認被告間就坐落台北縣新
      店市○○街二十三巷三十三號（建號六０二六號）及台北縣新店市○○街二十
      三巷十一之三七單號地下三樓（建號五八三一號）（以下稱本件系爭不動產）
      之租賃關係不存在。
（二）對被告抗辯之陳述：
    １依據被告甲○○之戶籍謄本可知，被告丁○○確實非被告甲○○之妻，然如確
      有租賃關係存在，何以查封時，在場人員作如此妄稱，致使執行書記官作下筆
      錄，而筆錄上又蓋有被告丁○○之印章，顯然是明知無租賃契約而作如此不實
      之陳述，對此原告補充起訴理由，而非認丁○○即為甲○○之妻，是被告對此
      似有誤解。
    ２本件被告甲○○於八十九年一月五日與案外人孫和聰（原所有權人）訂立系爭
      租賃標的不動產之買賣契約，並於八十九年一月二十六日辦畢移轉登記取得所
      有權，被告甲○○應無可能一個未取得所有權又在此之前一年之租賃契約，且
      其期限長達十年，除非是特殊行業或當事人間有特殊關係，否則當事人間不會
      訂立長期之租賃契約，被告動機顯係欲規避民法第四百二十五條第二項及法律
      不溯及既往之規定。又原告從案外人孫和聰所提供之資料得知，被告丁○○係
      與其於八十七年十二月十四日訂立租賃契約，而該期間自八十八年一月一日至
      八十八年十二月三十一日，更與被告所提出之租賃契約不符。進步言，即便有
      此租賃關係存在，其期間亦非自八十九年一月四日開始，此可認定被告間係有
      通謀虛偽訂立長期之租賃契約以妨礙原告抵押權之行使，其不法意圖更昭然若
      揭。
    ３另被告甲○○既於陳報狀中自認其租賃契約係不實，原告自無庸就虛偽事實再
      為舉證。
三、證據：提出抵押權設定契約書及他項權利證明書、本票、無租賃切結書、不動產
    閱覽明細表、不動產調查表、查封筆錄、租賃契約書、買賣契約書（以上皆影本
    ）等件為證。
乙、被告方面：
壹、被告甲○○部分：
    被告甲○○未於言詞辯論期日到場，依據其所提提出書狀作之陳述略以：
一、陳述：原告之所以本件系爭不動產向原告貸款，乃因其信用良好受被告丁○○所
    託擔任人頭，該屋確實為被告丁○○所有，當初言明將按月定期繳納貸款，詎料
    嗣後因不景氣之故，被告丁○○開始無力繳納遂遭原告申請查封。因被告丁○○
    對其稱只要有租賃契約管區警察即暫時不會趕其出門，故請求其協助，故便同意
    簽訂虛偽之租賃契約。
貳、被告蘇麗英部分：
一、聲明：駁回原告之訴。
二、陳述略稱：
（一）本件應由原告舉證證明被告間確有通謀虛偽之意思表示存在。
（二）且縱使另一被告甲○○曾簽下無租賃切結書予原告，亦與被告丁○○無關，被
      告丁○○無從得知此事。查封當日被告甲○○之妻並不在場，應為被告丁○○
      之母親在場，故前開查封筆錄之記載顯然有誤，又執行法院亦有發覺前開錯誤
      ，乃於九十年四月二十四日、同年六月二十日分別函請台北縣新店分局查封系
      爭房屋之占有使用情形及占有權源，而經台北縣新店分局於九十年五月十九日
      、同年七月二十七日分別回函執行法院「經查該址目前係丁○○等一戶四口居
      住」、「經查係由丁○○向債務人甲○○所承租」等語，而執行法院乃肯認被
      告丁○○確係承租人。
（三）原告請求確認租賃關係不存在之確認利益係以甲○○為借款人為起訴前提，倘
      若被告甲○○與丁○○之租賃關係不存在，則原告得以除去租賃關係進行拍賣
      ，然被告甲○○否認其為真正借款人、所有人、抵押人、出租人倘原告亦認為
      甲○○所主張為真，雖甲○○與被告丁○○之租賃關係可能因甲○○之自認而
      歸於無效，然原告認為甲○○之陳述屬實，則無異否認陳見成為真正借款人、
      所有人、抵押人、出租人之地位，原告應不得繼續列甲○○為債務人對甲○○
      名下之房地為拍賣，是以原告提出本件確認租賃關係不存在即無確認利益。
    理    由
一、按確認法律關係成立或不成立之訴，非原告有即受確認判決之法律上利益者，不
    得提起之。民事訴訟法第二百四十七條第一項前段定有明文。本件被告丁○○稱
    ：原告請求確認租賃關係不存在之確認利益係以甲○○為借款人為起訴前提，倘
    若被告甲○○與丁○○之租賃關係不存在，則原告得以除去租賃關係進行拍賣，
    然被告甲○○否認其為真正借款人、所有人、抵押人、出租人倘原告亦認為甲○
    ○所主張為真，雖甲○○與被告丁○○之租賃關係可能因甲○○之自認而歸於無
    效，然原告認為甲○○之陳述屬實，則無異否認陳見成為真正借款人、所有人、
    抵押人、出租人之地位，原告應不得繼續列甲○○為債務人對甲○○名下之房地
    為拍賣，是以原告提出本件確認租賃關係不存在即無確認利益云云。復按在確認
    訴訟中所謂有受確認判決之法律上利益者亦即確認之訴之權利保護要件中，係指
    法律關係存否在當事人間不明確，因其不明確導致原告之權利或其他法律上之地
    位有不安之危險，而該不安之危險有以確認判決除去之必要。經查：本件被告即
    租賃契約之出租人甲○○雖具狀表示不否認該租賃契約為虛偽，然被告丁○○（
    即租賃契約之承租人）卻仍對此部分為爭執，故前開自認之效力並不及於被告全
    體，且本件系爭不動產亦因此份租賃契約之「形式上」存在，故執行法院所訂拍
    賣條件為「拍定後不點交」（參九十年執字第六三三三號給付票款執行卷宗第一
    次拍賣公告），本件既因租賃契約之形式上存在而使系爭不動產拍賣後不點交，
    對債權人（即原告）之權利有所影響，故原告自有提起本件確認訴訟之利益，合
    先敘明。
二、被告甲○○未於言詞辯論期日到場，核無民事訴訟法第三百八十六條所列各款情
    形，應依原告之聲請，由其一造辯論而為判決。
三、本件原告起訴主張：被告甲○○因積欠原告借款，經原告取得執行名義後向鈞院
    聲請查封並拍賣被告前開抵押之本件系爭不動產（執行案號為九十年民執庚字第
    六三三三號），並定於九十年四月二十日予以查封，查封當時在場人員並表明未
    有租賃情形，且稱標的不動產為自住，並經執行書記官記名筆錄。惟在第一次拍
    賣期日前被告卻提出租約，致該拍賣條件為拍定後不點交。本件被告二人間顯係
    通謀虛偽訂立長期之租賃契約，致影響抵押權人之權利，依民法第八十七條第一
    項該項租賃契約為無效，如任由該租賃關係繼續存在，原告之權益將受重大不利
    益，為此請求判決確認被告間就坐落台北縣新店市○○街二十三巷三十三號（建
    號六０二六號）及台北縣新店市○○街二十三巷十一之三七單號地下三樓（建號
    五八三一號）（以下稱本件系爭不動產）之租賃關係不存在。
四、被告丁○○則以：本件應由原告舉證證明被告間確有通謀虛偽之意思表示存在，
    且縱使另一被告甲○○曾簽下無租賃切結書予原告，亦與被告丁○○無關，被告
    丁○○無從得知此事。查封當日被告甲○○之妻並不在場，應為被告丁○○之母
    親在場，故前開查封筆錄之記載顯然有誤，又執行法院亦有發覺前開錯誤，乃於
    九十年四月二十四日、同年六月二十日分別函請台北縣新店分局查封系爭房屋之
    占有使用情形及占有權源，而經台北縣新店分局於九十年五月十九日、同年七月
    二十七日分別回函執行法院「經查該址目前係丁○○等一戶四口居住」、「經查
    係由丁○○向債務人甲○○所承租」等語，而執行法院乃肯認被告丁○○確係承
    租人等語置辯。
五、原告主張：被告甲○○於民國八十九年一月二十五日設定本金最高限額捌佰陸拾
    肆萬元予原告，並於同年一月二十八日向原告借款柒佰貳拾萬元。被告甲○○於
    抵押權設定契約書曾向原告表明契約簽訂時未有租賃契約，另與原告簽訂無租賃
    切結書，並經原告經辦放款人員現場勘明無誤後，始予放款。詎料被告甲○○於
    八十九年七月二十八日起即未按期償付應付之本息，經原告取得執行名義後向鈞
    院聲請查封並拍賣被告前開抵押之不動產，並定於九十年四月二十日予以查封，
    查封當時在場人員表明未有租賃情形，且稱標的不動產為自住，並經執行書記官
    記明筆錄。惟在第一次拍賣期日前被告丁○○卻提出租約，致該拍賣條件為拍定
    後不點交等情，業據其提出抵押權設定契約書及他項權利證明書、本票、無租賃
    切結書、查封筆錄、租賃契約書、買賣契約書等件為證，堪信原告此部分主張為
    真實。故本件之爭點即在被告丁○○於執行法院所提出之租賃契約是否為真。
六、經查：
（一）本件被告甲○○具狀自認本件其係因受被告丁○○要求故虛偽簽訂本件系爭租
      賃契約。然按共同訴訟人中一人所為之不利益行為，不惟對他共同訴訟人不生
      效力，即對行為人本身亦不生效力。然此種行為不生效力，並非謂全然無此行
      為，該一人之不利益行為，法院得作為全辯論意旨，採為判斷之資料。（最高
      法院十年上字第四一四號判例著有明文可參）。依據前開判例見解，因係屬對
      不利益行為，既被告丁○○未為此種行為，故其自認對於全體被告不生效力，
      應視與全體未為同，但仍得作為全辯論意旨，供本院作為判斷心證之用。
（二）依據被告甲○○於八十九年一月十一日所簽具切結書，其上已載明「提供抵押
      之不動產於提供設定抵押權之時，確無任何租賃關係存在。」（見本院第十四
      頁）。
（三）本件依據執行卷附被告所提出之租賃契約，其租賃期間為自八十八年一月五日
      起至九十七年十二月四日，其時間長達十年。衡諸常情，除非出租人係從事特
      殊行業（如經營門市）或與當事人間具有特殊關係，而有訂立長期租約之必要
      ，否則通常會採用每年續約之方式來延長租約。且本件被告甲○○於八十九年
      一月五日與案外人孫和聰（原所有權人）訂立系爭租賃標的不動產之買賣契約
      ，並於八十九年一月二十六日始辦畢移轉登記取得所有權，如依據被告所提出
      之租賃契約，被告甲○○顯係於尚未取得所有權前（八十八年一月五日）即出
      租他人之物，亦有違常情。又依據原告所提出由案外人孫和聰所提供之資料得
      知，被告丁○○係與其於八十七年十二月十四日訂立租賃契約（參本院卷第六
      十五頁背面、六十六頁背面、六十七頁、六十八頁），而該期間自八十八年一
      月一日至八十八年十二月三十一日，更與被告所提出之租賃契約明顯不符。
    綜上所述，本件被告間既無實際上租賃關係存在，此可認定被告間係有通謀虛偽
    訂立長期之租賃契約以妨礙原告抵押權之行使。
六、從而，本件被告間既無實際上之租賃關係存在，然其形式上存有租賃契約，致使
    執行法院拍賣本件系爭不動產而不點交，職是之故，原告起訴請求確認被告間就
    坐落台北縣新店市○○街二十三巷三十三號（建號六０二六號）及台北縣新店市
    ○○街二十三巷十一之三七單號地下三樓（建號五八三一號）之租賃關係不存在
    ，為有理由，應予准許。
七、本件事證已臻明確，兩造其餘攻擊防禦方法，核予判決結果不生影響，爰不一一
    論述，併此敘明。
八、結論：本件原告之訴為有理由，依民事訴訟法第三百八十五條第一項前段、第七
    十八條、第八十五條第一項，判決如主文。
中　　　華　　　民　　　國　　九十一　　年　　　一　　　月　　三十  　　日
                                            民事第四庭法      官　黃柄縉
右為正本係照原本作成
如對本判決上訴，須於判決送達後廿日內向本院提出上訴狀
中　　　華　　　民　　　國　　九十一　　年　　　一　　　月　　三十　　　日
　　　　　　　　　　　　　　　　　　　　　　　　　　　法院書記官　楊湘雯
